【裁判字號】    98,易,1064
【裁判日期】    990730
【裁判案由】    妨害名譽
【裁判全文】
臺灣板橋地方法院刑事判決              98年度易字第1064號
公  訴  人  臺灣板橋地方法院檢察署檢察官
被      告  辛○○
上列被告因妨害名譽案件，經檢察官提起公訴（98年度偵字第24
23號），本院判決如下：
    主  文
辛○○共同犯散布文字誹謗罪，累犯，處有期徒刑月，如易科
罰金，以新臺幣壹仟元折算壹日。
    事  實
一、辛○○前因偽造有價證券案件，經本院於民國92年3 月31日
    以91年度訴字第1848號刑事判決判處有期徒刑3 年2 月，嗣
    經上訴至臺灣高等法院，於92年9 月24日以92年度上訴字第
    1449號刑事判決駁回上訴，復經上訴至最高法院，經最高法
    院於92年12月18日以92年度臺上字第7162號刑事判決駁回上
    訴確定，於93年5 月18日入監執行，至96年4 月30日因縮刑
    期滿執行完畢。丙○○之友人林介民因至位於臺北縣中和市
    ○○路476 號1 樓柯牙醫診所就診後身體不適而與乙○○牙
    醫師產生糾紛，詎丙○○（另經本院審結）竟與辛○○、甲○○（另經本院審結）共同基於誹謗之犯意，於97年9 月20
    日下午3 時40分許，由丙○○、辛○○、甲○○3 人及僱請
    當場具有犯意聯絡臨時工戊○○、己○○、庚○○、丁○○
    等4 人（均另經本院審結），在上址柯牙醫診所外之人行道
    上之公眾得以共見共聞之場合，公然向在場之不特定人拉舉
    寫有「黑心牙醫，誤人一生」等字眼之白布條，而指摘足以
    毀損乙○○名譽之事。
二、案經乙○○訴請臺北縣政府警察局中和分局移請臺灣板橋地
    方法院檢察署檢察官偵查起訴。
    理  由
一、按被告以外之人於審判外之言詞或書面陳述，除法律有規定
    者外，不得作為證據；被告以外之人於偵查中向檢察官所為
    之陳述，除顯有不可信之情況者外，得為證據；又被告以外
    之人於審判外之陳述，雖不符刑事訴訟法第159條之1至第15
    9條之4之規定，而經當事人於審判程序同意作為證據，法院
    審酌該言詞陳述或書面陳述作成時之情況，認為適當者，亦
    得為證據。當事人、代理人或辯護人於法院調查證據時，知
    有第159條第1項不得為證據之情形，而未於言詞辯論終結前
    聲明異議者，視為有前項之同意，刑事訴訟法第159條第1項
    、第159 條之1 第2 項、第159 條之5 分別定有明文。查告
    訴人乙○○、證人丙○○、甲○○、戊○○、己○○、庚○○、丁○○、林介民分別於警詢或檢察事務官詢問中所為之
    陳述，雖屬審判外之陳述，惟被告於本院審理時並未爭執上
    揭告訴人、證人證言之證據能力，且迄於本院言詞辯論終結
    前均未表示異議，本院審酌上揭告訴人、證人分別於警詢或
    檢察事務官詢問中之證言並無證據足認有何違法取得前開證
    述之情形，故告訴人乙○○、證人丙○○、甲○○、戊○○
    、己○○、庚○○、丁○○、林介民分別於警詢或檢察事務
    官詢問中所為之證述，自得為證據。
二、訊據被告辛○○固坦承當天有陪同丙○○至位於臺北縣中和
    市○○路476 號1 樓柯牙醫診所外之現場，惟矢口否認有何
    加重毀謗犯行，辯稱：伊到現場前，丙○○只說要去找告訴
    人調解，伊只站在診所外十幾分鐘，伊有看到拉白布條，當
    布條拉開後幾分鐘警察就到，後來伊就走路離開等語，惟查
    ：
（一）戊○○、己○○、庚○○、丁○○等人，於97年9 月20日
      下午3 時40分許，在上揭柯牙醫診所外，拉舉寫有「黑心
      牙醫，誤人一生」等字眼之白布條，而丙○○、甲○○及
      被告辛○○均同時在場等情，業經被告辛○○於警詢、檢
      察事務官詢問時供述伊到場之情節綦詳【見98年度偵字第
      2423號卷（下稱偵卷）第9 、78頁】，復有證人丙○○、
      甲○○、戊○○、己○○、庚○○、丁○○於警詢及檢察
      事務官詢問時證述明確（偵卷第6 、12、14、16、18、10
      ；68、63-64 頁），並經告訴人乙○○於警詢證述明確（
      見偵卷第21頁）。又現場錄影光碟中確實有拍攝到戴綠色
      帽子、穿藍色長襯衫、深色長褲、左肩背黑色包包的男子
      （以下簡稱綠帽男）在現場並從拿布條的民眾前方經過並
      有轉頭觀看；從畫面的左方往右方走，經過拉布條的二組
      男女及警員前方，經過並同時有轉頭觀看等情節，亦有本
      院勘驗筆錄在卷可按（見本院98年7 月3 日勘驗筆錄第1
      、2 頁），而該名綠帽男即為被告辛○○一節，亦經被告
      辛○○於本院審理時供述明確（見本院99年6 月28日審判
      筆錄第19頁），復有該現場錄影光碟翻拍照片共12張在卷
      可按（偵卷第29-34 頁）。
（二）證人丙○○於本院審理時證述：當天伊與被告辛○○、4
      名工讀生及另一人姓名伊忘記了，整個抗議過程均在場；
      當天是伊邀請被告辛○○到現場，伊說要處理柯牙醫的事
      情；被告辛○○不知情，因為伊一到場就請工讀生將布條
      拉開，被告辛○○很警訝，布條拉開後被告辛○○有問為
      何要拉布條，伊就說伊找工讀生拉白布條；布條張開後被
      告辛○○仍然在現場，在警驅離時，被告辛○○、甲○○
      及工讀生跟伊一起離開等語（見本院99年6月28日審判筆
      錄第7-11頁）中雖證述被告辛○○事先並不知情要到現場
      拉布條云云，惟證人甲○○於本院審理時證述：當天被告
      辛○○約伊至位在南勢角夜市裡某處，問伊要不要一起至
      牙醫處（應指上揭柯牙醫診所），被告辛○○告訴伊說牙
      醫糾紛要抗議，並拿攝影機給伊，要伊拍攝下來，伊再從
      南勢角夜市攜帶該攝影機至該牙醫診所外等情綦詳（見本
      院99年6月28日審判筆錄第16-18頁），則被告辛○○如不
      知悉當日要在柯牙醫診所外舉布條抗議，何以需事先將攝
      影機交付予證人甲○○攜帶至現場拍攝？且依上揭證人丙○○於本院審理時之證述，被告辛○○自該布條張開後至
      員警驅離前始終在現場，被告辛○○豈有可能不知悉該布
      條所書寫之內容？，況且被告亦於本院審理時辯稱：警察
      到場後伊才知到該布條內容云云（見本院99年6月28日審
      判筆錄第23頁）。則假如證人丙○○上揭證稱被告辛○○
      並不知情該舉布條抗議等情為真實，被告辛○○為何未在
      已知悉該布條內容而有員警到場處理情形下，未予攔阻或
      逕行離開現場？綜上所述，被告辛○○當日在現場舉布條
      抗議時，即應已知悉該次布條內容，並且在場助勢，直至
      員警到場處理後始行離去，則被告辛○○應有以該布條毀
      謗告訴人之名譽一節，應可認定。
（三）按刑法誹謗罪係以意圖散佈於眾，而指摘或傳述足以毀損
      他人名譽之事，為其成立要件。行為人所指摘或傳述之事
      ，必須具有足以損害被指述人名譽之具體事件內容，始有
      誹謗行為可言。而行為人所指摘或傳述之事是否「足以毀
      損他人名譽」，應就被指述人之個人條件以及指摘或傳述
      內容，以一般人之社會通念為客觀之判斷。須行為人所指
      摘或傳述之具體事實，足以使被指述人在社會上所保有之
      人格及聲譽地位，因行為人之惡害性指摘或傳述，使之有
      受貶損之危險性或可能性方屬之。惟名譽究有無毀損，非
      單依被害人主觀上之感情決定之，實應依社會客觀之評價
      ，對其人之真實價值是否已受貶損而決定之。查被告辛○○等人至告訴人所經營牙醫診所外之人行道上之公眾得以
      共見共聞之場合，公然向在場之不特定人拉舉寫有「黑心
      牙醫，誤人一生」等字眼之白布條，足以使該不特定人理
      解係具體指述告訴人為「非具良心之牙師醫，而耽誤就診
      病人之人生」之意，足以使告訴人身為牙醫師在社會上所
      保有之人格及聲譽地位，有受貶損之危險或可能，該當毀
      謗犯行無疑。雖被告辛○○與丙○○等人係因林介民至柯
      牙醫診所就診後身體不適而與告訴人發生糾紛，因而代林
      介民與告訴人協調等情，業經證人林介民、等人於警詢及
      檢察事務官詢問時證述明確（偵卷第25-26 、5-6 ；66、
      66-68 頁），惟林介民是否因告訴人之醫療疏失導致身體
      不適，本應經司法程序處理解決，在尚未依法律途徑釐清
      前，被告辛○○與丙○○等人竟直接以上揭布條內容指摘
      告訴人，同時並未說明該實際醫療過程及爭議情形，顯然
      被告辛○○與丙○○等人係具有毀損告訴人名譽之惡意甚
      明。再者，由於該布條中並未同時記載醫療事件發生經過
      及處理情形，單單以「黑心牙醫，誤人一生」等字眼之白
      布條於公開場所公然指摘告訴人之情節而言，無法使該見
      聞之人知悉係對何事件之具體評論，足使告訴人名譽遭受
      毀損，則該以布條指摘之內容，亦非為證人林介民所實際
      遭受到醫療過程中依個人價值判斷所提出之主觀意見、評
      論或批判，非符合刑法第311 條第3 款所謂「適當評論」
      之範疇，附此指明。
（四）綜上所述，本件事證明確，應依法論科。
三、核被告辛○○所為，係犯刑法第310 條第2 項之犯散布文字
    毀謗罪。復查，被告辛○○與丙○○、甲○○、戊○○、己○○、庚○○、丁○○均於上揭告訴人診所外，在拉舉寫有
    「黑心牙醫，誤人一生」等字眼白布條之時同時在場，則渠
    等均應已知該布條之內容下，仍在布條高舉下同時在場直至
    員警到場後，始行離開，可見被告辛○○與丙○○、甲○○
    、戊○○、己○○、庚○○、丁○○就本案加重毀謗犯行均
    有犯意聯絡及行為分擔，應論以共同正犯。又查被告有如事
    實欄一所述之前案刑事犯罪執行紀錄，有臺灣高等法院被告
    前案紀錄表1 份在卷可稽，其於上開有期徒刑執行完畢後5
    年內，故意再犯本件有期徒刑以上之罪，應依刑法第47條第
    1 項之規定，論以累犯，並加重其刑。爰審酌被告犯罪之動
    機、目的、手段、所生危害、犯後猶矢口否認犯行，未為悔
    悟態度等一切情狀，量處如主文所示之刑，並諭知易科罰金
    之折算標準。
據上論斷，應依刑事訴訟法第299 條第1 項前段，刑法第28條、
第310 條第2 項、第41條第1 項前段，刑法施行法第1 條之1 第
1 項、第2 項前段，判決如主文。
本案經檢察官朱俊銘到庭執行職務。
中    華    民    國    99    年    7     月    30    日
                  刑事第十三庭  法  官  方鴻愷
以上正本與原本無異。
如不服本判決應於收受送達後10日向本院提出上訴書狀，並應敘
述具體理由；其未敘述上訴理由者，應於上訴期間屆滿後20日內
向本院補提理由書（均須按他造當事人之人數附繕本）「切勿逕
送上級法院」。
                                書記官    江怡萱
中    華    民    國    99    年    8     月    16    日
附錄本案論罪科刑法條：
中華民國刑法第310條
意圖散布於眾，而指摘或傳述足以毀損他人名譽之事者，為誹謗
罪，處1 年以下有期徒刑、拘役或5 百元以下罰金。
散布文字、圖畫犯前項之罪者，處2 年以下有期徒刑、拘役或1
千元以下罰金。
對於所誹謗之事，能證明其為真實者，不罰。但涉於私德而與公
共利益無關者，不在此限。

司法院資訊處製作；財團法人民間司法改革基金會備份。
